臺灣高等法院高雄分院刑事判決　　96年度重上更(六)字第12號
上　訴　人
即　被　告　甲○○
　　　　　　丙○○
共　　　同
指定辯護人　唐國盛　義務律師
上　訴　人
即　被　告　乙○○
上列上訴人因貪污治罪條例案件，不服臺灣屏東地方法院84年度
訴字第625 號中華民國85年8 月27日第一審判決（起訴案號：臺
灣屏東地方法院檢察署84年度偵字第2178、2305、3550號），提
起上訴，經本院判決後，由最高法院第6 次發回更審，本院判決
如下：
    主  文
原判決關於甲○○、丙○○、乙○○部分，撤銷。
甲○○依據法令從事公務之人員，共同對於違背職務之行為，收
受賄賂，處有期徒刑拾肆年，褫奪公權柒年。與丙○○、林松石
共同犯罪所得財物新台幣捌佰柒拾陸萬元應予連帶追繳沒收，如
全部或一部無法追繳時，應以其財產抵償之。
丙○○與依據法令從事公務之人員，共同對於違背職務之行為，
收受賄賂，處有期徒刑拾年，褫奪公權伍年。與甲○○、林松石
共同犯罪所得財物新台幣捌佰柒拾陸萬元應予連帶追繳沒收，如
全部或一部無法追繳時，應以其財產抵償之。
乙○○非依據法令從事公務之人員，共同對於依據法令從事公務
之人員，關於違背職務之行為，交付賄賂，處有期徒刑壹年陸月
，褫奪公權貳年。
      事  實
一、甲○○於民國79年5 月1 日至82年11月1 日期間，擔任屏東
    縣高樹鄉公所村幹事，承辦該鄉河川公地使用之申請業務，
    為依據法令從事公務之人員，緣其於79年11月28日承辦林松
    石（92年1 月5 日死亡，業經最高法院92台上字第3537號判
    決公訴不受理確定）代理己○○、戊○、丁○○、庚○○、
    黃再福、曾明雪於78年9 月15日申請繼續使用屏東縣高樹鄉
    荖濃溪東振新段453 －2 、－3 、－4 、－5 、－7 、－9
    號等6 筆河川公地案件，因己○○等6 人原申請使用期限已
    於77年12月31日屆滿，而未依「臺灣省河川管理規則」規定
    ，於期滿前3 個月內申請繼續使用，乃以申請書填寫錯誤為
    由退回，而後於80年11月2 日再以己○○等6 人逾期申請繼
    續使用上開6 筆河川公地為由註銷使用許可。於81年11月間
    ，林松石認上開6 筆河川公地及無人申請使用之同段453 －
    6 、－8 、－10號等3 筆河川公地（下稱系爭9 筆河川地）
    如由砂石業者申請使用，必可從中獲利，乃向乙○○提議申
    請使用系爭9 筆河川公地，實則開採河川砂石牟利，乙○○
    因財力有限則邀集吳仲敬（90年8 月9 日死亡，業經本院更
    三審判決不受理確定）共同出資。於81年11月間某日，在屏
    東市○○路106 號林松石住處，林松石向乙○○、吳仲敬表
    示申請使用系爭9 筆河川地，需給付甲○○每分地新台幣（
    下同）2 萬元之賄款，林松石復透過甲○○友人丙○○，向
    甲○○表示願給付每分地2 萬元賄款以取得系爭9 筆河川地
    之使用許可之意，經甲○○同意後，乙○○、吳仲敬隨即於
    81年11月間某日邀宴甲○○、丙○○，宴後再至乙○○位於
    屏東縣里港鄉三廓村江南巷12號住處商議，甲○○、丙○○
    、林松石共同基於對違背職務之行為收受賄賂之犯意聯絡，
    約定由乙○○、吳仲敬以每分地給付2 萬元賄款合計876 萬
    元（計算方法：系爭9 筆河川地合計面積42．5235公頃，換
    算約438 分，每分2 萬元，合計876 萬元），林松石取得其
    中150 萬元作為仲介費，其餘726 萬元則交付丙○○，以代
    甲○○收受賄賂，甲○○則予以核准系爭9 筆河川地之申請
    使用許可。吳仲敬乃當場向乙○○借用支票，由乙○○簽發
    附表一編號1 所示支票（面額120 萬元）交付丙○○，並約
    定其餘賄款待甲○○核准後使用許可再行交付。其後，乙○○與吳仲敬取得陳相谷、陳凱、丁麗華、許陳金絲、吳麗蓉
    、吳振隆、柯玉水、高石玉愛、柯玉柱等9 人之同意，於81
    年11、12月間委由林松石以上開9 人名義填載申請使用系爭
    9 筆河川地之申請書等文件，再委由不知情之代書廖庚正分
    別於81年11月26日、81年12月7 日向屏東縣高樹鄉公所送件
    申請，由甲○○受理承辦後，即定於81年12月23日會同陳相
    谷等9 人實地勘查，且為求週全另通知代書廖庚正補正己○○等人（上開河川地原使用人）之拋棄使用申請書及原使用
    許可，經代書廖庚正通知乙○○轉告林松石，林松石因知悉
    己○○等人本意為申請繼續使用上開河川地，自無可能拋棄
    使用，乃於81年12月29日，在屏東地區某不詳處所，單獨基
    於偽造私文書之犯意，盜用己○○、丁○○、庚○○、戊○
    所交付用以申請使用河川公地之印章，盜蓋在河川公地拋棄
    使用申請書上，並在其上偽造己○○、丁○○、庚○○、戊○之署押，而偽造其等名義之私文書，再由代書廖庚正於81
    年12月30日送交甲○○，足以生損害於己○○等4 人。詎甲○○明知陳相谷等9 人並無在系爭9 筆河川地種植使用之真
    意，且於核准申請前之81年12月23日實地勘查日，其與陳相
    谷等9 人均未到場進行實地勘查，卻未依「臺灣省河川管理
    規則」相關規定予以駁回，竟違背職務分別核准自81年12月
    30日及82年1 月13日起之許可使用（如附表二所示），並於
    81年12月間、82年1 月間，單獨基於公務員登載不實文書之
    概括犯意，在屏東縣高樹鄉公所內，將陳相谷等9 人申請使
    用系爭9 筆河川地之不實事項，連續二次登載於其職務上所
    掌管之河川公地種植使用許可登記簿（第一次登載丁麗華、
    許陳金絲、陳相谷、陳凱、柯玉水之許可資料，第二次登載
    柯玉柱、吳麗蓉、吳振隆、高石玉愛等人之許可資料），足
    以生損害於屏東縣高樹鄉公所對於河川公地許可資料正確性
    之管理。甲○○亦單獨基於使公務員登載不實之概括犯意，
    於81年12月31日將上述第一次登載5 人（丁麗華、許陳金絲
    、陳相谷、陳凱、柯玉水）之申請書、許可證等文書，以屏
    東縣高樹鄉公所（81）屏高鄉建字第13298 、13767 、1376
    8 、13769 、13770 號公函，及於82年1 月14日將上述第二
    次登載4 人（柯玉柱、吳麗蓉、吳振隆、高石玉愛）之申請
    書、許可證等文書，以屏東縣高樹鄉公所（82）屏高鄉建字
    第13299 、13300 、13301 、13302 號公函，送請屏東縣政
    府審核，連續二次使不知情之縣府承辦公務員，將此等申請
    事項登載於職務上所掌管之登記公文書「徵收清冊」而准予
    備查，足以生損害於屏東縣政府對於河川公地審核正確性之
    管理。吳仲敬、乙○○則依上開約定，由乙○○簽發附表一
    編號2 ～5 所示支票交付丙○○（面額合計630 萬元，但以
    其中606 萬元充作賄款），另由乙○○簽發附表一編號6 所
    示支票（面額150 萬元）交付林松石充作仲介費（之後由林
    松石提示兌現），而丙○○取得上開支票後，除將附表一編
    號3 所示支票（面額50萬元）持向不知情之陳永盛調借現款
    （之後經陳永盛提示兌現），其餘支票則由丙○○提示兌現
    ，並將屬於甲○○所分得之賄款部分，以由甲○○收取「高
    新」盆栽場之盆栽銷售價款抵充。
二、案經法務部調查局屏東縣調查站移送台灣屏東地方法院檢察
    署檢察官偵查起訴。
      理  由
壹、程序部分：
一、被告乙○○於屏東縣調查站陳述之任意性部分：
(一)、被告乙○○於本院更五審95年3月7日審理時先稱：「調查員
    有抓我的衣領，但沒有作勢毆打我」等語（見本院更(五)卷第
    176頁），復於該審95年5月24日審理時改稱：「後面有2、3
    個人要打我」等語（見本院更(五)卷第211 頁），至本院更六
    審96年6 月26日審理時，又稱：「調查站押我進去，他們抄
    給我簽名，我不簽名不讓我回去」云云（見本院更(六)卷第23
    8 頁），則被告乙○○對於調查員製作筆錄時，究竟如何施
    強暴脅迫之情節，前後指訴不一，況被告乙○○於原審審理
    時亦僅泛指：「調查站要我做不實供述」、「在調查階段製
    作筆錄的實際過程，調查員施以威脅利誘」等語（見原審卷
    第138 頁反面、第162 頁），並未指明調查員有何施強暴之
    情事，則其事後供稱有遭強暴等語，實有存疑之處。
(二)、本院更五審向屏東縣調查站函查，雖未能調得乙○○之詢問
    錄音、錄影帶（見本院更(五)卷第147 頁之該站94年12月14日
    回函），但經傳喚當時製作筆錄之調查員陳惠明到庭，供乙○○指認後則稱：「我認不出來；因為是前面的人問筆錄，
    後面有人來抓我的衣領，且當時我很恐懼，所以沒有認人，
    如果把與本案有關的調查員都找來，我也沒有把握是否有辦
    法認出來」等語（見本院更(五)卷第210 、211 頁），且證人
    陳惠明亦具結證述「其對於被告所陳有人抓其衣領、作勢毆
    打之事，完全沒有印象」等語（見本院更(五)卷第213 頁），
    又被告乙○○既稱當時是後面的人進來抓住伊衣領，該人既
    站在被告乙○○後面，被告乙○○又如何能看到該人作勢毆
    打？被告乙○○對此則稱：「我有稍微『影』（台語）到」
    等語（見本院更(五)卷第211 頁），參以被告乙○○既是往前
    看，則以其眼睛餘光所見之影像是否如其所述，係要作勢毆
    打，亦有疑問。準此，被告乙○○抗辯其於調查站陳述不具
    任意性云云，自非可採。
二、證據能力：
(一)、按92年1 月14日修正通過之刑事訴訟法施行前，已繫屬於各
    級法院之案件，其以後之訴訟程序，應依修正刑事訴訟法終
    結之。但修正刑事訴訟法施行前已依法定程序進行之訴訟程
    序，其效力不受影響，刑事訴訟法施行法第7 條之3 定有明
    文。所謂已依法定程序進行之訴訟程序，其「效力不受影響
    」，依其立法意旨係指為避免程序之勞費，本諸舊程序用舊
    法，新程序始用新法之一般法則，各級法院於修正之刑事訴
    訟法施行前，已依法踐行之訴訟程序（包含相關證據法則之
    適用），其效力不受影響。故而，對於提起上訴之案件，於
    修正刑事訴訟法施行前，原審法院就可得為證據之證據，已
    依法定程序調查者，其效力亦不受影響而言。是本件共同被
    告以外之其他後述證人陳述之證據，均有證據能力。
(二)、本件共同被告於調查站、檢察官前所為之陳述，依據大法官
    會議釋字第582、592號解釋意旨，需經交互詰問始有證據能
    力，而本院更五審就此部分曉諭被告等人得聲請傳喚共同被
    告為證人（見本院更(五)卷第127 至128 頁、163 頁），僅有
    被告甲○○、丙○○聲請詰問被告乙○○，另於本院更六審
    時，亦由被告三人各以證人身分具結作證在卷（見本院更(六)
    卷第233-234 頁），足認被告三人詰問權已受保障，則共同
    被告等人於刑事訴訟法修正前所為之陳述，均有證據能力。
(三)、後述卷附文書證據部分，固均屬書面之傳聞證據，然檢察官
    、被告、辯護人已於本院審理調查上開證據時，就此證據能
    力均表示無意見，且本院認為以之作為本件論証之證據，均
    與待證事實具有關聯性，作為本案之證據亦屬適當，依刑事
    訴訟法第159 條之5 第1 項規定，自得為證據。
貳、實體部分：
一、訊據上訴人即被告甲○○、丙○○均否認上開收受賄賂犯行
    ，被告乙○○亦否認上開交付賄賂犯行：
(一)、被告甲○○辯稱：其並未同意由乙○○、吳仲敬給付以每分
    地2萬元計算之賄款，亦未收受賄款，其均係依法辦理系爭9
    筆河川地使用許可申請，其並無核准權限等語。
(二)、被告丙○○辯稱：系爭9 筆河川地之使用申請與其無關，其
    所收受由乙○○簽發如附表一所示支票（其中編號6 除外）
    ，係因其仲介乙○○取得坐落屏東縣高樹鄉○○○段1091號
    等3 筆、同鄉○○段等5 筆、同鄉○○段279 號等5 筆河川
    公地使用權，乙○○始簽發用以補償原使用人轉讓使用權所
    受地上物損失，其均已轉交完畢，另乙○○所簽發附表一編
    號6 所示支票交付林松石，亦與其無關，其並無代甲○○收
    受賄款之情事等語。
(三)、被告乙○○辯稱：其係合法申請使用系爭9 筆河川地，其所
    簽發附表一所示支票（其中編號6 除外）係用以補償丙○○
    所述上開河川公地原使用人轉讓使用權所受地上物損失，另
    其簽發附表一編號6 支票交付林松石係為補償系爭9 筆河川
    地原使用人己○○等人，均非作為交付申請系爭9 筆河川地
    使用權之賄款，又河川公地拋棄使用申請書係林松石所辦理
    ，其並不知情等語。
二、經查：
(一)、被告甲○○於79年5 月1 日起，至82年11月1 日，擔任屏東
    縣高樹鄉公所村幹事，承辦該鄉河川公地使用之申請業務，
    於79年11月28日承辦同案被告林松石代理己○○、戊○、丁○○、庚○○、黃再福、曾明雪於78年9 月15日申請繼續使
    用屏東縣高樹鄉荖濃溪東振新段453 －2 、－3 、－4 、－
    5 、－7、 －9 號河川公地案件，因己○○等6 人原申請使
    用期限已於77年12月31日屆滿，而未依規定於期滿前3 個月
    內申請繼續使用，乃以申請書填寫錯誤為由退回，而後於80
    年11月2 日再以己○○等6 人逾期聲請繼續使用上開6 筆河
    川公地為由註銷使用許可等事實，有屏東縣高樹鄉公所84年
    6 月10日函、屏東縣高樹鄉公所79年11月28日（79）屏高鄉
    建字第9103、9104、9106、9107、9108、9109號函、屏東縣
    高樹鄉公所80 年11 月2 日（80）屏高鄉建字第10841 號函
    附註銷使用權名冊附卷可稽（見84年度偵字第2178號卷〔下
    稱偵一卷〕第68、69、71─74、214 頁、調查卷第36─40頁
    ）。
(二)、81年11、12月間，被告乙○○及同案被告吳仲敬委由林松石
    以陳相谷、陳凱、丁麗華、許陳金絲、吳麗蓉、吳振隆、柯
    玉水、高石玉愛、柯玉柱等9人名義填載申請使用系爭9筆河
    川地之申請書等文件，再委由代書廖庚正分別於81年11月26
    日、12月7日向屏東縣高樹鄉公所送件申請使用系爭9筆河川
    地，嗣經分別核准自81年12月30日及82年1 月13日起許可使
    用，被告甲○○復於81年12月間、82年1 月間，在屏東縣高
    樹鄉公所內，將附表二所示陳相谷等9 人申請使用系爭9 筆
    河川地之事項登載於其職務上所掌管之河川公地種植使用許
    可登記簿之事實，有陳相谷、陳凱、丁麗華、許陳金絲、吳
    麗蓉、吳振隆、柯玉水、高石玉愛、柯玉柱等9 人申請使用
    系爭9 筆河川地之申請書等文件、屏東縣高樹鄉公所90年8
    月27日90屏高鄉建字第8522號函附河川公地種植使用許可登
    記簿可憑（見外放公文封內及本院更(三)卷第116 ～118 頁）
    。又依陳相谷等人之許可資料及高樹鄉公所呈報屏東縣政府
    核准之公文觀之，可知丁麗華、許陳金絲、陳相谷、陳凱、
    柯玉水等人之許可期限相同（自81年12月30日起至84年12月
    29日止）、行文屏東縣政府之發文日期亦相同（即81年12月
    31日），而柯玉柱、吳麗蓉、吳振隆、高石玉愛等4 人之許
    可期限相同（自82年1 月13日至85年1 月12日止），發文屏
    東縣政府之日期亦相同（即82年1 月14日），足認被告甲○○係各於81年12月間、82年1 月間，分二次將陳相谷等人之
    許可資料登載於河川公地種植使用許可登記簿上無誤。
(三)、被告乙○○曾因吳仲敬借用而簽發附表一編號1～6所示支票
    ，其中附表一編號1～5所示支票交付被告丙○○，其後被告
    丙○○已分別將附表一編號1、2、4、5所示支票提示兌現及
    將附表一編號3 所示支票向陳永盛調現，陳永盛再提示附表
    一編號3 所示支票兌現，另附表一編號6 所示支票交付林松
    石提示兌現等情，有附表一編號1 ～6 所示支票影本附卷（
    見偵一卷第46-50 頁、84偵2305號卷〔下稱偵二卷〕第47頁
    ），並經被告乙○○、丙○○、林松石供述在卷，且互核一
    致，另據證人陳永盛於屏東縣調查站陳述明確，堪認合於事
    實可採。
(四)、被告乙○○、吳仲敬各於屏東縣調查站供述林松石向乙○○
    及吳仲敬提議申請使用系爭9筆河川地，及給付每分地2萬元
    之賄款，其後復與甲○○、丙○○約定交付以每分地2 萬元
    計算之賄款，除其中150 萬元充作林松石之仲介費外，餘由
    丙○○代收等情甚明，被告林松石亦供稱確收受乙○○及吳
    仲敬交付之酬勞150 萬元支票，並已提示兌現等語明確。茲
    分述如下：
 1、被告乙○○於83年12月30日調查站供稱：「…後來在某一天
    我及吳仲敬、甲○○及丙○○在餐廳吃飯時，吳仲敬當場向
    甲○○開口前述河川地每1分土地要以新台幣2萬元購入才划
    算，雙方同意後又到我家喝茶詳談買賣細節，雙方於談妥後
    ，吳仲敬向我借里港鄉農會支票陸續支付甲○○…。至於申
    請前述河川地之書類作業我則介紹林松石代書給吳仲敬，由
    林松石負責辦理一切手續與甲○○接洽。另前述9 筆河川地
    所登記之申請人皆是吳仲敬自行找來的人頭」、「…購地資
    金純係向甲○○購買河川地使用權之價款，不包括租金、測
    量費、代書費等一切正常作業手續應支付之金額，換句話說
    ，…我們付出前述金額洪明恭就必須將前述9 筆河川土地使
    用權登記交給我和吳仲敬」等語（見調查卷第24頁反面、第
    25頁正面），又證人陳惠民（調查員）亦於本院更五審證稱
    「乙○○調查筆錄係根據乙○○的回答所記載」等語明確（
    見本院更(五)卷第211 頁），另被告乙○○於本院上訴審亦供
    稱：「當時因為林松石知道本案之申請被鄉公所退件…大概
    被註銷1 年多了，所以他才找我，因為如果被註銷，則可能
    被別人申請，所以林松石才找我，這9 個人頭是吳仲敬找的
    …」等語（見本院上訴卷一第84頁）。
 2、被告吳仲敬於83年12月30日調查站供稱：「…友人乙○○（
    砂石業者）向我提及有辦法可以申請得高樹鄉荖濃溪河川公
    地使用權，將來可以合夥在荖濃溪合夥採砂石出售，我認為
    利潤不錯，同意乙○○之作為。之後我、乙○○、丙○○及
    乙○○介紹之高樹鄉公所主辦人員洪先生（按：指甲○○）
    數次談論購買高樹鄉河川公地事宜，…某日中午用餐後至乙○○屏東住處談妥每分地新台幣2 萬元之價格購買高樹鄉荖
    濃溪河川公地，當時亦言明購9 筆土地，每筆約4 甲多，我
    與乙○○強調取得使用許可證之後才付錢。81年間由我提供
    陳相谷、陳凱、丁麗華、許陳金絲、吳麗蓉、吳振隆、柯玉
    水、高石玉愛、柯玉柱等9 人之身分證影本、印章、戶籍謄
    本等3 項資料…辦理。至前述陳相谷等9 人名義之9 張許可
    證核准後，我以我所有之土地向屏東縣里港鄉農會抵押，貸
    得款項後轉入乙○○設於里港鄉農會之帳戶內，分數次以乙○○之名義開立里港鄉農會支票，由我及乙○○共同交給丙○○轉交給高樹鄉公所主辦人員洪先生…」、「我們給付洪
    先生每分地2 萬元，並不包含租金或其他應繳之規費」，於
    84年3 月23日調查站供述：「81年間…乙○○與我共邀甲○○及洪的好友丙○○吃飯…隨後並返回乙○○宅泡茶並商議
    承租河川公地事宜…每分地購買權利約新台幣2 萬元…甲○○除表示會負責核准外，並要我將一切金錢往來交由丙○○
    處理，另乙○○提議應給150 萬元介紹費予林松石，大家均
    同意由購買權利價款中扣除支付（詳細數目及金額已不記得
    了），親自在甲○○、乙○○面前交給丙○○親收，包括前
    金120 萬元。」等語（見調查卷第17頁反面～第18頁正、反
    面、第4 頁反面～第5 頁），其於偵查中亦具結證稱：「（
    問：給林松石多少酬勞？）150 萬元，因土地是林松石介紹
    的」、「（問：蔡某是否表示每分地2 萬元之權利金？）是
    的」等語（見偵查一卷第182 頁）。另被告吳仲敬固曾辯稱
    其於調查站自白行賄，係因見陳相谷心臟病發作，欲儘快帶
    陳相谷就醫，且對整個過程並不了解，才作不實之自白等語
    ，然陳相谷係於83年12月30日在屏東縣調查站製作詢問筆錄
    （見調查卷第27頁），然被告吳仲敬除於83年12月30日供述
    行賄事實，其後於84年3 月23日屏東縣調查站、84年5 月15
    日偵查及86年2 月11日本院前審調查中亦作相同供述，足認
    吳仲敬上開辯解無可採信。又被告吳仲敬於84年3 月23日在
    調查站雖謂：「在乙○○家商議時，由伊當場借用乙○○之
    里港鄉農會支票帳號1102，開立若干張支票交付給丙○○收
    」等語（見調查卷第5 頁），惟被告吳仲敬除於該次訊問時
    為上開陳述外，餘於調查局及檢察官訊問時，均稱支票係分
    好幾次開（見調查卷第18頁、偵一卷第182 頁），而被告乙○○於檢察官偵訊時亦供稱「支票係分好幾次開」（見偵一
    卷第184 頁），可證被告吳仲敬上開一次交付全部支票之陳
    述，不可採信。
 3、被告林松石於83年12月30日調查站供稱：「我於81年12月間
    ，受吳仲敬委託，向高樹鄉公所辦理申請種植使用該鄉○○○段453─2至453─10等9筆河川公地使用權」、「81年底某
    日吳仲敬和乙○○到我家找我，吳仲敬拿出1 疊河川公地使
    用申請書類及人頭名單和高樹鄉○○○段453 之2 至453 之
    19 筆 地號，叫我替他辦理前述9 筆河川公地種植使用的申
    請書類，人頭則隨便填上，並未限制何人使用何筆地號，前
    述河川公地使用申請書類我約於同年12月初辦好後交給吳仲
    敬及乙○○…」，於84年3 月30日調查站供述：「（問：提
    示里港鄉農會帳號1102、票號129799…支票…？）貴站所提
    示之支票係乙○○所有，是吳仲敬…開立後直接交給我的，
    作為買賣高樹鄉河川公地承租許可之仲介費用…我以親戚蔡
    繡霞之屏東市第一信用合作社之帳戶存放」、「我僅知吳仲
    敬、乙○○係透過丙○○向高樹鄉公所承辦人甲○○購得前
    述9 筆河川公地之租（使用許可）權…」、「（問：…9 筆
    河川公地使用權之申辦書類是否由你親自製作…？）是由我
    親自製作…我製作申辦書類之代書費用是以每件新台幣3 千
    元，9 件共計2 萬7 千元，另仲介費用由吳仲敬以乙○○支
    票150 萬元支付予我…」等語（調查卷第22頁反面～第23頁
    、偵二卷第18頁正、反面、第72頁反面），其於偵查中供述
    ：「（問：乙○○有無給你酬勞？）給了我150 萬元支票，
    張某在82 年 初開給我的，我已在屏東一信提示，並兌領…
    」、「（問：為何酬勞這麼高？）我不知道。」（見偵一卷
    第180 頁反面）等語明確。
 4、經核被告乙○○、吳仲敬、林松石上開對於每分地2 萬元之
    費用，雖曾出現『買賣』『購入』『承租』或『購買權利』
    等用語，然被告吳仲敬、林松石於83年12月30日本案第1 次
    調查站訊問時，均先供明「乙○○向我提及有辦法可以【申
    請】得高樹鄉荖濃溪河川【公地使用權】」、「我受吳仲敬
    委託，向高樹鄉公所辦理【申請】種植…河川【公地使用權
    】；…吳仲敬和乙○○到我家找我，吳仲敬拿出1 疊河川【
    公地使用申請】書類及【人頭名單】…」等語（如上所述）
    ，顯然被告吳仲敬、林松石對於系爭河川地，係屬【公地】
    ，要以【人頭申請】方式取得使用權等情知之甚詳，則渠等
    嗣候之陳述，所出現『購買』『購入』『承租』『購買權利
    』等用語，應屬渠等回答陳述時之語意不甚明確所致，渠等
    真意應認所交付金錢等同於被告甲○○收受之『賄賂』無誤
    。至於被告乙○○雖於83年12月30日調查站供述時，亦有出
    現『購入』『購地』等用語，然其於同日之陳述中，亦有提
    及「【申請】河川地…，【申請人】皆是吳仲敬自行找來的
    【人頭】」等情（如上所述），復參以被告乙○○亦不諱言
    其與甲○○熟識一節，則被告乙○○對於系爭河川地，豈會
    不知係屬甲○○承辦業務之河川【公地】，倘如被告乙○○
    所辯係屬「買賣」系爭河川地，則何來其所稱之「申請」、
    「申請人頭」等情形，據此可認被告乙○○、吳仲敬所交付
    之每分地2 萬元之費用，並無誤認甲○○有前開九筆河川公
    地之所有權或使用權，而向其買受，或向其承租，應屬渠等
    明知被告甲○○係屬河川公地申請使用之承辦公務員，有審
    核准駁之權利或有刁難之可能，始需向其支付此等費用之賄
    款。
 5、被告乙○○於83年12月30日調查站雖供：「因我與甲○○熟
    識，所以甲○○將前述九筆土地之資料拿到我家，告訴我該
    九筆土地之使用權屬他所有，請我幫他介紹買主，於是我四
    處詢問才找到吳仲敬，由我們合資向甲○○交易。事後甲○○親自到我家交付新台幣二萬七千元給我做介紹費用」（見
    調查站卷第25頁反面），然據上所述，被告甲○○並無使乙○○等人陷於錯誤，或誤認其有系爭河川地之使用權等情，
    無從認定被告甲○○有何利用職務上之機會詐取財物之犯行
    ，附此敘明。至於林松石固否認有居間介紹甲○○與乙○○
    、吳仲敬間之行、受賄等情，然林松石苟僅受委任填寫申請
    使用系爭9 筆河川地等文件，被告乙○○及吳仲敬豈有給付
    1 50萬元之酬勞之可能？林松石此部分辯詞，顯與常情相左
    ，自無從作為對被告乙○○、甲○○等人有利之認定。
(五)、系爭9筆河川地分別面積如下：453─2為4.7064公頃、─3為
    4.8396公頃、─4 為4.8618公頃、─5 為4.7952公頃、─6
    為4.8495公頃、─7 為4.9140公頃、─8 為4.8530公頃、─
    9 為4.2520公頃、─10為4.4520公頃，共計42.5235 公頃，
    換算得43.842578 甲（42.5235 公頃×1.03102 ＝43.84257
    8 甲），而1 甲為10分，則系爭9 筆河川公地面積約為438
    分，有系爭9 筆河川地之種植使用許可書可憑（見卷外證物
    袋）。則依每分地賄款2 萬元計算系爭9 筆河川地之賄款，
    合計為876 萬元，扣除其中150 萬元給付林松石外，甲○○
    、丙○○應共計取得726 萬元。至被告乙○○及吳仲敬對支
    出賄款之總數額，雖前後各有不一，但2 人就以每分地2 萬
    元計算賄款，則彼此供述相同，自不得以被告乙○○及吳仲
    敬對支出賄款之總數額未能記憶清晰，即認被告乙○○及吳
    仲敬供述不實。
(六)、附表一編號1～5所示支票為給付被告甲○○、丙○○之賄款
    ，附表一編號6 所示支票係給付林松石之仲介費，屬賄款一
    部分之情，已經被告乙○○於調查站供稱：「票號129784、
    129785、129786…係林松石向我借票使用所開出…票號1297
    88、129789、123100、498805、498806、498810、498811等
    7 張支票金額共計1110萬元係吳仲敬向我借票開出，支付予
    丙○○購買前述河川地約7 百餘萬元，其餘約4 百萬元係吳
    仲敬調票週轉之用」等語（見調查卷第7 頁反面～第8 頁）
    ，又被告吳仲敬於調查站供稱：「…129784、129785、1297
    86，3 張支票共3 百萬元並非本人所開立…另129799支票面
    額15 0萬元即為前稱林松石之仲介費，係本人開立親交林松
    石，其餘7 張支票（即票號129788、129789、123100、4988
    05、498806、498810、498811）…均由本人開立並親交丙○○收訖，作為購買河川公地使用權之用」等語（見調查卷第
    5 頁反面～第6 頁），被告林松石於調查站供稱：「「（問
    ：提示里港鄉農會帳號1102、票號129799…支票…？）貴站
    所提示之支票係乙○○所有，是吳仲敬…開立後直接交給我
    的，作為買賣高樹鄉河川公地承租許可之仲介費用…」等語
    （見偵二卷第18頁）。相互比對以觀，附表一編號1 ～5 所
    示支票發票日符合系爭9 筆河川地申請及核准日期，面額合
    計750 萬元，與給付被告甲○○之賄款726 萬元金額相近，
    應可認確為給付被告甲○○、丙○○賄款所用，至附表一編
    號1 ～5 所示支票面額總計固與賄款金額不完全吻合，但被
    告乙○○、吳仲敬間有借票使用情形，被告丙○○與被告乙○○、吳仲敬間尚有因仲介其他河川公地使用而有金錢往來
    關係，已據被告丙○○、乙○○辯稱在卷，足認附表一編號
    1 ～5 所示支票當有包含賄款及其他款項，自不得因此即認
    無支付賄款之事實。又附表一編號6 所示支票確係給付林松
    石之仲介費，另附表一編號7 ～9 所示之支票係林松石向被
    告乙○○借用，與系爭9 筆河川地無關，亦可認定。又被告
    乙○○、吳仲敬雖亦供稱附表一編號10、11所示之支票亦係
    給付系爭9 筆河川地之賄款，但附表一編號10、11所示之支
    票，其發票日各為82年5 月31日、82年6 月30日，與系爭9
    筆河川地申請及核准日期相距甚久，且附表一編號1 ～5 之
    支票面額合計與賄款金額已相近，是附表一編號10、11所示
    之支票非系爭9 筆河川地之賄款，亦可認定。
(七)、被告丙○○、乙○○辯稱丙○○因仲介乙○○取得其他河川
    地使用權，乙○○乃簽發附表一所示支票（編號6 除外）交
    付丙○○，附表一編號1 、3 所示支票係補償蔡文枝轉讓坐
    落屏東縣高樹鄉○○○段1095、1095之1 河川地使用權之價
    金，而後票款用以支付住宅整修費用，附表一編號2 、4 、
    5 、8 、9 所示支票係補償林慶榮、楊慶忠（嗣後改為林美
    發、楊志成）、陳耀進、沈貴德、林正雄轉讓坐落屏東縣高
    樹鄉○○段河川地使用權之價金，丙○○均已轉交完畢，至
    附表一編號6 所示支票係要補償系爭9 筆河川地之原使用人
    己○○等人放棄使用之代價等語。然：
 1、附表一編號1 所示支票係經被告丙○○提示兌現後用以支付
    股款，有被告丙○○提出之屏東二信存款對帳單可稽（見本
    院更(一)卷第97頁），被告丙○○、乙○○所辯係支付蔡文枝
    轉讓河川地使用權費用，其後由蔡文枝用以支付老家之修建
    費，即非可採。
 2、附表一編號8 、9 所示支票與附表一編號7 所示支票係被告
    乙○○借予林松石簽發，業據被告乙○○於調查站供述在卷
    （見調查卷第7 頁反面），且林松石於調查站亦供述附表一
    編號7 、8 、9 所示支票係其簽發等語（見偵二卷第17頁反
    面），是被告丙○○、乙○○辯稱附表一編號8 、9 所示支
    票係補償坐落屏東縣高樹鄉○○段河川地原使用人之價金，
    亦無可採。
 3、被告丙○○於調查站供稱：「…由本人先後支付林美發125
    萬元，付給沈貴德125 萬元現金，陳耀進1 百萬現金…」等
    語（見偵查一卷第110 頁反面），於偵查中供稱：「我分2
    次拿現金至林美發宅給他，沈貴德亦是分2 次拿到他家，陳
    耀進是1 次拿到他家給他」等語（見偵一卷第195 頁反面）
    ，證人林美發於偵查中證稱：「…蔡某（丙○○）給了我1
    輛價值120 餘萬元之汽車，我都沒有拿到過現金」等語（見
    偵一卷第194 頁），證人沈貴德於偵查中證稱：「沒有拿錢
    ，在我們申請使用前好幾個月，蔡某（丙○○）說要買車給
    我，交車給我後，我們申請使用河川地經核准，蔡某（丙○○）說…乾脆將前述河川公地交他處理」等語（見偵查一卷
    第194 頁反面），證人陳耀進於偵查中證稱：「某日早上在
    高樹鄉某代書處，蔡某（丙○○）交1 百萬元給我…」等語
    （見偵一卷第195 頁）。嗣證人林美發於本院上訴審改稱：
    「…丙○○付給我1 百萬元，我用去買車」等語（見本院上
    訴三卷第44頁），證人沈貴德於本院上訴審改稱：「丙○○
    有拿1 百萬元給我，當時我有買車，所以就用這1 百萬元買
    車…」等語（見本院上訴三卷第49頁）。互核被告丙○○及
    證人林美發、沈貴德、陳耀進彼此前後陳述，均有不符，被
    告丙○○所辯及證人林美發、沈貴德、陳耀進之證言，即難
    遽採。被告丙○○、乙○○所辯附表一編號2 、4 、5 、8
    、9 所示支票係補償林慶榮、楊慶忠（嗣後改為林美發、楊
    志成）、陳耀進、沈貴德、林正雄轉讓坐落屏東縣高樹鄉○○段河川地使權之價金等語，尚屬不能證明。
 4、附表一編號6 所示支票係林松石之仲介費用，已如前述，被
    告乙○○其後辯稱係要補償系爭九筆河川地之原使用人己○○等人放棄使用之代價等語，自不足採。據此，被告丙○○
    、乙○○所辯附表一所示支票係取得河川公地之補償金一節
    ，為無可採。
(八)、被告甲○○於被告乙○○等以陳相谷等9 人提出申請使用系
    爭9 筆河川地後，雖指定81年12月23日為勘查日期，然該日
    並未實際勘查，依規定不得核准申請一節，有屏東縣高樹鄉
    公所81年12月18日（81）屏高鄉建字第13767-13770 、1329
    8-13302 號函附卷可稽（見偵一卷第99-103頁），且被告林
    松石於偵查中亦供述「我辦理的每件申請使用河川公地，都
    需會同申請人勘查現場」等情明確（見偵一卷第180 頁正、
    反面），又被告甲○○於調查站及偵查中亦供述上情綦詳（
    見偵一卷第89頁反面-90 頁、第106 頁反面-107頁）。至於
    被告甲○○嗣雖辯稱曾於81年12月29日會同林金華勘查系爭
    9 筆河川地等語，並提出屏東縣高樹鄉外勤登記簿為佐（見
    本院上訴一卷第73頁），然觀諸屏東縣高樹鄉外勤登記簿內
    並未記載勘查地號，而證人林金華於本院上訴審亦證稱「其
    於81年12月29日有與甲○○外出勘查，但不記得勘查何筆土
    地」等語（見本院上訴一卷第117 頁），是屏東縣高樹鄉外
    勤登記簿及證人林金華之證言，均無從作有利被告甲○○之
    認定。
(九)、被告甲○○通知代書廖庚正補正己○○等人之拋棄使用申請
    書及原使用許可書，被告林松石即於81年12月29日盜用己○○、丁○○、庚○○、戊○所交付用以申請使用河川公地用
    之印章盜蓋在河川公地拋棄使用申請書上，並在其上偽造己○○、丁○○、庚○○、戊○之署押後，由代書廖庚正於81
    年12月30日轉送被告甲○○等情，業據證人己○○、丁○○
    、戊○分別證稱河川公地拋棄使用申請書上印章、署押非其
    親蓋、親簽，其等印章均交付劉有信代轉林松石等語明確（
    見調查卷第33頁、偵一卷第122 頁、原審卷第187 、216 頁
    、本院上訴一卷第204 頁），又證人即代書廖庚正迭次證稱
    其經甲○○通知需補送己○○等人之拋棄使用申請書及原使
    用許可書，即製作拋棄使用申請書交予乙○○帶回簽名用印
    後，再轉交予甲○○等語（見偵一卷第64頁反面-65 頁、第
    178 頁、原審卷第187 頁反面-188頁、第215 頁反面-216頁
    、本院上訴一卷第43-44 頁）。而被告乙○○亦供稱均將代
    書廖庚正製作之拋棄使用申請書交予林松石辦理等語。證人
    劉有信亦證稱曾代己○○等人交付印章予林松石辦理申請使
    用河川公地等語（見本院上訴三卷第46頁、本院更(三)卷第17
    2 頁），復參以被告林松石於原審亦不諱言拋棄使用申請書
    是伊所寫，簽名（按即己○○、丁○○、庚○○、戊○等4
    人）是伊簽的等情在卷（見原審卷第160 頁），足證被告林
    松石係基於單獨之犯意，而盜用己○○、丁○○、庚○○、
    戊○所交付用以申請使用河川公地用之印章，盜蓋在河川公
    地拋棄使用申請書上，並在其上偽造己○○、丁○○、庚○○、戊○之署押後持以行使等情甚明。
(十)、證人即原使用人己○○、丁○○、庚○○、戊○之原使用許
    可書存據，固確已繳回屏東縣高樹鄉公所一節，有己○○、
    丁○○、庚○○、戊○之使用許可書存據在卷足憑（見偵二
    卷第27-30 頁），且上開使用許可書存據紙質較厚，其上亦
    無經辦人、單位主管、機關首長之簽章，核與被告甲○○所
    供「申請人執有之使用許可書存據紙質較厚」及屏東縣政府
    93年2 月19日屏府工利字第0930027901號函稱75年間內部留
    存之河川公地種植使用許可書底稿上有經辦人、單位主管、
    機關首長之簽章等情相符（見本院更(四)卷第171-174 頁），
    足認卷附之己○○、丁○○、庚○○、戊○使用許可書存據
    應係己○○等人原先所持有甚明。然證人己○○等人繳回使
    用許可書拋棄使用系爭9 筆河川公地，係要辦理繼續使用等
    情，業據證人己○○證述明確（見本院更(四)卷第194 頁），
    再參以證人己○○於78年間猶委託林松石提出繼續使用系爭
    9 筆河川地之申請，豈有繳回使用許可書拋棄使用之理？而
    己○○若同意繳回使用許可書拋棄使用，林松石豈有偽造河
    川公地拋棄使用申請書之必要？從而，自不得以證人己○○
    等人之原使用許可書存據已繳回屏東縣高樹鄉公所，即遽謂
    證人己○○等人確實同意拋棄使用系爭9 筆河川地，無從據
    而推論被告甲○○、丙○○與乙○○間無行賄、收賄等情。
(十一)、被告甲○○於核准上開陳相谷等9 人聲請後，分二次登載於
    河川公地種植使用許可登記簿後，並於81年12月31日、82年
    1 月14日，將上述第一次登載5 人（丁麗華、許陳金絲、陳
    相谷、陳凱、柯玉水）及第二次登載4 人（柯玉柱、吳麗蓉
    、吳振隆、高石玉愛）之申請書、許可證等文書（均未檢具
    河川公地種植使用許可登記簿），以屏東縣高樹鄉公所（81
    ）屏高鄉建字第13298 、13767 、13768 、1376 9、13770
    號公函，及（82）屏高鄉建字第13299 、13300 、13301 、
    13302 號公函，送請屏東縣政府審核，以此方式連續使不知
    情之縣府承辦公務員，將此等申請事項登載於職務上所掌管
    之登記公文書「徵收清冊」而准予備查等情，此有屏東縣政
    府90年8 月31日90屏府工利字第142362號函（見本院更(三)卷
    第120 頁）附之屏東縣政府水利課公務員簽呈影本及上開函
    送申請等資料（均置於外放公文封內）可按，則被告甲○○
    此部分係屬使公務員登載不實之犯行，尚不成立行使公務員
    登載不實文書犯行。至於被告甲○○所登載不實之河川公地
    種植使用許可登記簿，係靜態置於屏東縣高樹鄉公所內供人
    閱覽，亦與動態對外主張之行使有別，尚難成立行使公務員
    登載不實文書犯行，附此敘明。
(十二)、被告甲○○、丙○○雖曾供稱其等有合夥或共同出資經營「
    高新」盆栽場等情，但其二人於偵查中關於何時開始合夥及
    甲○○出資交款時間所供有所出入，縱認其二人間確有出資
    參與經營上開盆栽場之舉，但被告甲○○於偵查中業已供明
    「其自82年12月底負責盆栽場之銷售，帳冊有的在我這裡，
    有的在丙○○那裡，自82年12月至83年2 、3 月有與丙○○
    對過帳，此後沒有再交帳冊與帳款予丙○○」等語明確（見
    偵一卷第154 頁反面、第155 頁），又經本院調取於84年4
    月24日所查扣之帳冊（調查站編號2-3 ，2-4） 供被告甲○○、丙○○辨認結果，被告甲○○坦承調查站編號2-3 （即
    83年1-3 月份盆栽場帳冊，內容影本見本院更(六)卷第105-13
    3 頁）均是其記載高新盆栽場成品銷售及支出情形，調查站
    編號2-4 （4 、5 月份「按即83年」帳冊，見本院更(六)卷第
    137-138 頁）均是其記載盆栽場之收入統計等語（見本院更
    (六)卷第91頁），而被告甲○○既自83年2 、3 月間之後未再
    與丙○○對帳，又為何要再記錄83年4 、5 月份之收入統計
    ，且自83年2 、3 月份至84年4 月份查扣上開帳冊時，被告
    甲○○有一年餘時間未將盆栽場帳款交予丙○○，又被告甲○○自己設於屏東縣鹽埔農會帳戶內，於83年4 月-5月間，
    確有200 萬、15萬、280 萬等筆金額存入（見偵一卷第221
    頁），復參以被告丙○○確係代被告甲○○收受上述賄款（
    如上所述）等情，足認被告丙○○取得上開賄款支票後，除
    將附表一編號3 所示支票（面額50萬元）持向不知情之陳永
    盛調借現款（之後經陳永盛提示兌現），其餘支票則由丙○○提示兌現，並將屬於被告甲○○所分得之賄款部分，以由
    被告甲○○收取「高新」盆栽場之盆栽銷售價款抵充之。
(十三)、綜上所述，被告甲○○、丙○○、乙○○所辯上情，均屬卸
    責之詞，均無足取。本件事證明確，被告三人上開犯行，均
    可認定。
三、論罪部分：
(一)、按刑法第10條第2 項及貪污治罪條例第2 條關於「公務員」
    之定義，於被告行為後均有修正並於95年7 月1 日生效施行
    ，修正後「公務員」之範圍雖有限縮，但被告甲○○於行為
    時即上開規定修正前，本屬依法令服務於國家所屬機關（屏
    東縣高樹鄉公所）而具有法定職務權限（村幹事），不論依
    據上開修正前、後之規定，被告甲○○均屬公務員；又被告
    丙○○、乙○○於行為時，均非依據法令從事公務之人員，
    亦非受公務機關委託承辦公務之人，於上開規定修正後亦均
    非公務員；則被告三人之身分於上開規定修正前、後均不受
    影響，對被告三人自無有利或不利之情形，自無須為新舊法
    之比較；又按被告三人行為後，貪污治罪條例於85年10月23
    日修正公布，修正後同條例第4 條第1 項之法定刑之得併科
    罰金部分，由新台幣3 百萬元罰金提高為新台幣1 億元，並
    將原條例第10條第2 項修正為第11條第2 項（92年2 月6 日
    修正後，又移置於第11第3 項、第1 項，法定刑並無修正）
    ，且法定刑之得併科罰金部分，由新台幣30萬元罰金提高為
    新台幣3 百萬元；依刑法第2 條第1 項之規定比較新舊法，
    以修正前舊法較有利於被告三人；雖刑法第31條第1 項於95
    年7 月1 日修正生效施行，增定「得減輕其刑」之但書規定
    ，經新舊法比較後，以修正後之刑法第31條第1 項對被告丙○○有利，然上開新舊法等規定，經綜合比較適用，本院認
    應全部適用85年10月23日修正前之貪污治罪條例處斷，而對
    被告三人為有利。
(二)、核被告甲○○、丙○○所為，均犯85年10月23日修正前之貪
    污治罪條例第4 條第1 項第5 款違背職務收受賄賂罪；被告
    甲○○另犯刑法第213 條公務員登載不實文書罪、第214 條
    使公務員登載不實罪；被告乙○○所為，係犯85年10月23日
    修正前之貪污治罪條例第10條第2 項、第1 項之非依據法令
    從事公務之人員，亦非受公務機關委託承辦公務之人關於違
    背職務行賄罪，公訴人起訴法條引用同條例第10條第1 項，
    尚有未洽，然起訴之基本事實同一，本院自得變更起訴法條
    審理。
(三)、被告甲○○、丙○○、林松石就上開違背職務收受賄賂罪；
    被告乙○○與吳仲敬就上開違背職務行賄罪；各有犯意聯絡
    及行為分擔，均各論以共同正犯。又被告丙○○依貪污治罪
    條例第3 條規定，亦依本條例處斷，此為修正前刑法第31條
    第1 項之特別規定，毋庸再引用該條文（最高法院89年度台
    上字第3786號判決要旨足參）。
(四)、被告甲○○上開2 次登載不實行為及2 次使公務員登載不實
    行為，均屬時間緊接，所犯罪名相同，顯係出於概括之犯意
    為之，應各論以刑法修正前連續犯，並加重其刑。又被告甲○○所犯上開違背職務收受賄賂罪與公務員登載不實文書罪
    、使公務員登載不實罪間，有方法結果之牽連關係，應論以
    刑法修正前牽連犯，而從一重之違背職務收受賄賂罪論處（
    被告行為後，刑法第55條牽連犯、第56條關於連續犯之規定
    ，業於94年2 月2 日修正公布刪除，並於95年7 月1 日施行
    ，則被告之犯行，因行為後新法業已刪除上開規定，此刪除
    雖非犯罪構成要件之變更，但顯已影響行為人刑罰之法律效
    果，自屬法律有變更。比較新、舊法律結果，因舊法係依連
    續犯、牽連犯規定論以一罪，新法則應依行為數分別論罪，
    自以舊法較有利於被告，依刑法第2 條第1 項前段規定，仍
    應適用較有利於被告之行為時法律即舊法論以連續犯、牽連
    犯，最高法院95年第8 次刑事庭會議決議參照）。至於被告
    甲○○上開公務員登載不實及使公務員登載不實犯行之對象
    雖非僅一人，惟此等罪所保護者為公文書之正確性，被告甲○○登載或使公務員登載之河川公地使用許可資料雖有數人
    ，惟係侵害單一法益，自無想像競合犯之適用，附此敘明。
(五)、公訴人就被告甲○○所犯刑法第213 條公務員登載不實文書
    罪、第214 條使公務員登載不實罪部分雖未起訴，惟此部分
    與上開起訴經論罪部分有上述刑法修正前牽連犯之裁判上一
    罪關係，應受起訴效力所及，本院自得併予審理。
(六)、被告乙○○曾於偵查中自白上開行賄之基本事實，有調查站
    筆錄在卷可稽，爰依85年10月23日修正前之貪污治罪條例第
    10條第3項後段規定，減輕其刑。
四、原判決關於甲○○、丙○○、乙○○部分，予以論罪科刑，
    固非無見，惟查：
(一)、系爭9筆河川地之賄款合計為876萬元，原判決認賄款金額為
    850 萬元，又原判決未及比較上開新、舊法之適用，亦未就
    被告甲○○公務員登載不實文書罪及使公務員登載不實罪論
    處，均有未合。
(二)、原判決誤認被告乙○○係犯貪污治罪條例第10條第1 項之罪
    ，且被告乙○○於偵查中自白，原判決未依修正前貪污治罪
    條例第10條第3 項後段規定減輕其刑，均有可議。
(三)、被告甲○○、乙○○並未共犯刑法第216條、第210條之行使
    偽造私文書罪（如後所述），原判決誤認被告甲○○、乙○○有此部分犯行，亦有不當。
五、被告三人提起上訴，仍執前詞否認犯罪，雖均無理由，但原
    判決關於被告三人部分既有上述可議之處，自應由本院將原
    判決此部分撤銷改判。爰審酌被告甲○○違背職務而與丙○○共同收賄金額甚鉅，犯罪情節非輕，損及公務機關廉潔信
    譽程度甚重，其二人犯後均否認犯行飾詞卸責，另被告乙○○為圖私利竟不循正當程序申請河川公地使用，而以行賄公
    務機關人員方式為之，其於偵查中曾自白犯行，及被告三人
    尚無其他犯罪前科之素行等一切情狀，分別量處如主文所示
    之刑，併依85年10月23日修正公布前貪污治罪條例第16條宣
    告褫奪公權各如主文所示。末查被告甲○○、丙○○雖實際
    收受賄款726 萬元，另由林松石收受仲介費150 萬元，惟被
    告甲○○、丙○○、林松石均為上開收受賄賂罪之共同正犯
    ，應對犯罪之全部事實負責，所得財物即應合併計算，全部
    追繳沒收，並共犯貪污所得財物採連帶沒收主義，不得分別
    諭知沒收（最高法院64年台上字第2613號判例、66年度第1
    次刑庭庭推總會議決定(二)參照），故應依同條例第9 條規定
    連帶追繳沒收876 萬元，如全部或一部無法追繳時，應以財
    產抵償之。
六、不另為無罪諭知部分：
(一)、公訴意旨另以：被告乙○○、吳仲敬給付被告甲○○、丙○○賄款共計1412萬元之支票；又被告甲○○、乙○○共同偽
    造上開己○○等4人之署押簽名及盜用印章，偽造己○○等4
    人之河川公地使用拋棄申請書，並進而持之行使，亦涉犯刑
    法第216條、第210條、第217條之行使偽造私文書罪嫌。
(二)、被告林松石向乙○○及吳仲敬提議申請使用系爭9 筆河川地
    及給付每分地2 萬元之賄款，其後被告乙○○及吳仲敬即與
    被告甲○○、丙○○約定交付以每分地2 萬元計算之賄款，
    除其中150 萬元充作林松石之仲介費外，餘由被告丙○○代
    收，而系爭9 筆河川公地面積約為438 分，則依每分地賄款
    2 萬元計算系爭9 筆河川地之賄款，合計為876 萬元，扣除
    其中150 萬元給付林松石外，被告甲○○、丙○○應共計取
    得726 萬元，被告乙○○及吳仲敬乃以附表一編號1 ～5 所
    示支票為給付被告甲○○、丙○○之賄款，附表一編號6 所
    示支票係給付林松石之仲介費（亦屬賄款一部分）等情，均
    如前述，是被告乙○○、吳仲敬給付被告甲○○、丙○○逾
    876 萬元賄款部分尚屬不能證明，但此部分與上開收賄及行
    賄有罪部分屬實質上一罪關係，故不另為此部分收賄及行賄
    無罪之諭知。
(三)、被告甲○○、乙○○均否認有何上開被訴共同偽造己○○等
    4人之署押簽名及盜用印章，偽造己○○等4人之河川公地使
    用拋棄申請書，並進而行使之犯行，且證人己○○、丁○○
    、戊○均各證稱河川公地拋棄使用申請書上印章、署押非其
    親蓋、親簽，其等印章均交付劉有信代轉林松石等語，又證
    人即代書廖庚正亦迭次證稱其經甲○○通知需補送己○○等
    人之拋棄使用申請書及原使用許可書，即製作拋棄使用申請
    書交予乙○○帶回簽名用印後，再轉交予甲○○等語，被告
    乙○○則供稱均將代書廖庚正製作之拋棄使用申請書交予林
    松石辦理等語，另證人劉有信亦證稱曾代己○○等人交付印
    章予林松石辦理申請使用河川公地等語，而被告林松石於原
    審復供稱在拋棄使用申請書上簽己○○、丁○○、庚○○、
    戊○之署押等語，均有如前述。足證被告林松石係基於單獨
    之犯意，而盜用己○○、丁○○、庚○○、戊○所交付用以
    申請使用河川公地用之印章，盜蓋在河川公地拋棄使用申請
    書上，並在其上偽造己○○、丁○○、庚○○、戊○之署押
    後持以行使等情甚明。此外，復查無積極證據足認被告甲○○、乙○○與林松石間，就上開行使偽造河川公地拋棄使用
    申請書犯行，有犯意聯絡及行為分擔，則被告甲○○、乙○○被訴行使偽造私文書罪部分，即屬不能證明。但公訴人認
    此部分犯行與前開收賄及行賄有罪部分，有牽連犯裁判上一
    罪關係，亦不另為無罪之諭知。
據上論斷，應依刑事訴訟法第369 條第1 項前段、第364 條、第
299 條第1 項前段、第300 條、85年10月23日修正前貪污治罪條
例第2 條前段、第3 條、第4 條第1 項第5 款、第10條第2 項、
第1 項、第3 項後段、第9 條第1 項、第2 項、第16條、刑法第
11條、第2條 第1 項前段、第28條、第213 條、第214 條、第37
條第2 項，修正前刑法（下同）第55條、第56條，判決如主文。
本案經檢察官張其主到庭執行職務。
中　　華　　民　　國　　96　　年　　7 　　月　　10　　日
                  刑事第一庭    審判長法  官  郭雅美
                                      法  官  莊崑山
                                      法  官  張意聰
以上正本證明與原本無異。
如不服本判決應於收受本判決後10日內向本院提出上訴書狀，其
未敘述上訴理由者，並得於提起上訴後10日內向本院補提理由書
狀（均須按他造當事人之人數附繕本）「切勿逕送上級法院」。
中　　華　　民　　國　　96　　年　　7 　　月　　10　　日
　　　　　　　　　　　　　　　　　　　書記官  呂素珍
附錄本判決論罪科刑法條：
85年10月23日（下同）修正前貪污治罪條例第4條第1項
有下列行為之一者，處無期徒刑或10年以上有期徒刑，得併科新
臺幣3百萬元以下罰金：
  五、對於違背職務之行為，要求期約或收受賄賂或其他不正利
      益者。
修正前貪污治罪條例第10條第1 、2 項：
對於第2 條人員，關於違背職務之行為，行求期約或交付賄賂或
其他不正利益者，處1 年以上7 年以下有期徒刑，得併科新臺幣
30萬元以下罰金。
不具第2 條人員之身分而犯前項之罪者亦同。
刑法第213條
公務員明知為不實之事項，而登載於職務上所掌之公文書，足以
生損害於公眾或他人者，處1年以上7年以下有期徒刑。
刑法第214條
明知為不實之事項，而使公務員登載於職務上所掌之公文書，足
以生損害於公眾或他人者，處3 年以下有期徒刑、拘役或500 元
以下罰金。
附表一：
┌──┬───┬───┬───────┬───────┬────┬───┐
│編號│發票人│發票日│金          額│票          號│付款銀行│備  註│
├──┼───┼───┼───────┼───────┼────┼───┤
│ １ │乙○○│11.│120萬元       │123100        │屏東縣里│賄款  │
│    │      │      │              │              │港鄉農會│      │
├──┼───┼───┼───────┼───────┼────┼───┤
│ ２ │乙○○│1.５│1百萬元       │129788        │同右    │賄款  │
├──┼───┼───┼───────┼───────┼────┼───┤
│ ３ │乙○○│2.１０│50萬元        │129789        │同右    │賄款  │
├──┼───┼───┼───────┼───────┼────┼───┤
│ ４ │乙○○│3.│3百萬元       │498805        │同右    │賄款  │
├──┼───┼───┼───────┼───────┼────┼───┤
│ ５ │乙○○│3.│180萬元       │498806        │同右    │部分賄│
│    │      │      │              │              │        │款    │
├──┼───┼───┼───────┼───────┼────┼───┤
│ ６ │乙○○│2.５│150萬元       │129799        │同右    │賄款  │
├──┼───┼───┼───────┼───────┼────┼───┤
│ ７ │乙○○│12.９│1百萬元       │129784        │同右    │非賄款│
├──┼───┼───┼───────┼───────┼────┼───┤
│ ８ │乙○○│1.９│1百萬元       │129785        │同右    │非賄款│
├──┼───┼───┼───────┼───────┼────┼───┤
│ ９ │乙○○│2.９│1百萬元       │129786        │同右    │非賄款│
├──┼───┼───┼───────┼───────┼────┼───┤
│ １０ │乙○○│5.│2百萬元       │498810        │同右    │非賄款│
├──┼───┼───┼───────┼───────┼────┼───┤
│  │乙○○│6.│162萬元       │489811        │同右    │非賄款│
└──┴───┴───┴───────┴───────┴────┴───┘
附表二：
┌───┬──┬──┬──┬────┬─┬───┬──────┬────┐
│許可書│鄉鎮○ 段 │地號│面    積│等│使用人│住        址│許可期限│
│字  號│ 市 │    │    │        │則│      │            │        │
├───┼──┼──┼──┼─┬──┼─┼───┼──────┼────┤
│  251 │高樹│東振│453 │ 4│8618││丁麗華│高樹鄉田子村│12.～│
│      │    │ 新 │-4  │  │    │  │      │勝利路號  │12.  │
├───┼──┼──┼──┼─┼──┼─┼───┼──────┼────┤
│  252 │高樹│東振│453 │ 4│7952││許陳金│高樹鄉樹村│12.～│
│      │    │ 新 │-5  │  │    │  │絲    │公平路1-3號 │12.  │
├───┼──┼──┼──┼─┼──┼─┼───┼──────┼────┤
│  253 │高樹│東振│453 │ 4│7064││陳相谷│高樹鄉田子村│12.～│
│      │    │ 新 │-2  │  │    │  │      │勝利路號  │12.  │
├───┼──┼──┼──┼─┼──┼─┼───┼──────┼────┤
│  254 │高樹│東振│453 │ 4│8396││陳  凱│里港鄉鐵店村│12.～│
│      │    │ 新 │-3  │  │    │  │      │鐵店路56-1號│12.  │
├───┼──┼──┼──┼─┼──┼─┼───┼──────┼────┤
│  255 │高樹│東振│453 │ 4│8530││柯玉水│高樹鄉樹村│12.～│
│      │    │ 新 │-8  │  │    │  │      │新豐路號  │12.  │
├───┼──┼──┼──┼─┼──┼─┼───┼──────┼────┤
│  259 │高樹│東振│453 │ 4│4520││柯玉柱│高樹鄉樹村│1.13.～│
│      │    │ 新 │-10 │  │    │  │      │新豐路號  │1.12.  │
├───┼──┼──┼──┼─┼──┼─┼───┼──────┼────┤
│  260 │高樹│東振│453 │ 4│8495││吳麗蓉│里港鄉鐵店村│1.13.～│
│      │    │ 新 │-6  │  │    │  │      │鐵店路56-1號│1.12.  │
├───┼──┼──┼──┼─┼──┼─┼───┼──────┼────┤
│  261 │高樹│東振│453 │ 4│9140││吳振隆│里港鄉鐵店村│1.13.～│
│      │    │ 新 │-7  │  │    │  │      │鐵店路54-1號│1.12.  │
├───┼──┼──┼──┼─┼──┼─┼───┼──────┼────┤
│  262 │高樹│東振│453 │ 4│2520││高石玉│里港鄉鐵店村│1.13.～│
│      │    │ 新 │-9  │  │    │  │愛    │鐵店路36號  │1.12.  │
└───┴──┴──┴──┴─┴──┴─┴───┴──────┴────┘
